臺灣高等法院刑事判決　　　　　　　　 96年度上易字第337號
上　訴　人　臺灣板橋地方法院檢察署檢察官
被　　　告　乙○○
　　　　　　　　　　9
選任辯護人　許進德律師
　　　　　　蘇夏曦律師
被　　　告　丁○○
選任辯護人　郭芳宜律師
被　　　告　庚○○
上列上訴人因被告等詐欺案件，不服臺灣板橋地方法院93年度易
字第1158號，中華民國95年10月13日第一審判決（起訴案號：臺
灣板橋地方法院檢察署92年度偵字第1063號），提起上訴，本院
判決如下：
    主  文
原判決撤銷。
乙○○連續幫助意圖為自己不法之所有，以詐術使人將本人之物
交付，處有期徒刑陸月，如易科罰金，以銀元佰元即新台幣玖
佰元折算壹日。緩刑伍年。
丁○○連續幫助意圖為自己不法之所有，以詐術使人將本人之物
交付，累犯，處有期徒刑拾月。
庚○○連續幫助意圖為自己不法之所有，以詐術使人將本人之物
交付，處有期徒刑捌月。
    事  實
一、丁○○曾因詐欺案，經臺灣臺南地方法院於民國87年11月5
    日以87年度易字第599號判決處以有期徒刑4月，經臺灣高等
    法院臺南分院於88年5月5日以88年度上易字第21號判決上訴
    駁回確定，並於89年4月28日執行完畢。緣庚○○係花蓮中
    小企業銀行股份有限公司（下稱花蓮企銀）秘書處研究員（
    於90年12月1日資遣），得悉花蓮企銀董事長林鈞銘欲出售
    持有之花蓮企銀股票，遂於90年3月間向前亞訊開發資訊股
    份有限公司（於88間解散）負責人丙○○（原審通緝中）提
    議投資購買花蓮企銀股權，並介紹其與林鈞銘洽談，雙方初
    步約定簽約金為新台幣（下同）3000萬元，其餘價金分期給
    付，花蓮企銀屆時並賦予丙○○一席董事及副董事長之榮譽
    名銜，丙○○並應允庚○○待正式簽約後將給付傭金。
二、丙○○為籌措購買花蓮企銀股票之資金，竟意圖為自己不法
    之不法之所有，基於概括之犯意，佯以辦理工程履約保證業
    務為由，對外尋找有意辦理銀行工程履約保證之營造公司，
    以騙取營造公司所繳付工程履約保證之擔保金，茲將其連續
    詐欺犯罪事實臚列於下：
　(一)丙○○先令丁○○為其尋求欲向銀行申辦工程履約保證之廠
    商，丁○○可預見丙○○為籌措購買花蓮企銀股票之資金
    ，可能對其所介紹之廠商，以辦理工程履約保證為由向廠商
    詐取金錢，惟因丙○○允諾給付其傭金，竟不違背其本意，
    基於幫助丙○○詐欺之不確定概括故意，於90年4月間某日
    ，透過熟悉營造業且知情之甲○○（原審發布通緝中）引介
    欲向銀行辦理工程履約保證之昶鑫營造股份有限公司（下稱
    昶鑫公司）負責人己○○與丙○○認識，丙○○佯以花蓮企
    銀副董事長之名義，在昶鑫公司附近某咖啡廳內，向己○○
    騙稱其於花蓮企銀有抵押土地17億元，尚餘5億元額度，可
    代為辦理花蓮企銀5億元額度之工程履約保證，僅需5億元工
    程履約保證授信額度之1成之擔保金即5000萬元即可辦理。
    丙○○為取信於己○○，又透過庚○○介紹認識當時任職花
    蓮企銀三重分行經理（嗣於90年4月24日調任花蓮企銀土城
    市清水分行經理）之乙○○，並於花蓮企銀三重分行交付花
    蓮企銀承作昶鑫公司工程履約保證同意書之草稿1份，要求
    乙○○、庚○○依草稿內容及其所告知承攬工程之名稱，開
    立正式之同意書，乙○○、庚○○均知悉昶鑫公司並未正式
    向花蓮企銀申請工程履約保證，且均能預見出具該同意書，
    可能遭丙○○用以詐騙他人，使人誤認花蓮企銀同意辦理工
    程履約保證之借款，竟不違背其等本意，均基於幫助丙○○
    詐欺之不確定概括故意，將該草稿文字稍作修改後，於90年
    4月20日由乙○○以花蓮企銀三重分行經理乙○○名義，出
    具「茲有昶鑫營造股份有限公司向本行申請辦理台灣高鐵工
    程履約保證乙事，現正於本行審理中，特此證明」之「同意
    書」1份交付予丙○○，丙○○再轉交予己○○，致使己○○誤信丙○○之言，認昶鑫公司工程履約保證已獲花蓮企銀
    審查通過而陷於錯誤，因而先後交付5億元之約1成擔保金，
    即1400萬元、1350萬元，及合計2253萬3274元之支票4張予
    丙○○。迨90年5月間，己○○未能取得花蓮企銀5億元額度
    之工程履約保證，始知受騙。
　(二)於90年4月間，丁○○承前開幫助詐欺之不確定故意，在臺
    北市○○○路○段「向日葵餐廳」，經由知悉丙○○欲藉由
    詐欺之甲○○引介欲向銀行申辦工程履約保證之博銘營造股
    份有限公司（下稱博銘公司）負責人戊○○與丙○○結識，
    丙○○亦對戊○○佯稱其於花蓮企銀有抵押土地17億元，尚
    剩餘5億元工程履約保證金可提供戊○○使用，其可為代辦
    工程履約保證，只需存入5億元之一成擔保金即5千萬元之即
    可辦理，丙○○並自稱其為花蓮企銀副董事長，致戊○○誤
    信，即交付公司執照、營利事業登記證及財務簽證等相關資
    料委由丙○○辦理，並即於90年4月24日在花蓮企銀三重分
    行開設博銘營造公司帳戶（帳號：00000000000號）。丙○○為進一步取信戊○○，乃於花連企銀清水分行提供花蓮企
    銀承作博銘公司工程履約保證同意書之草稿1份，要求乙○○、庚○○依草稿內容及其所告知承攬工程之名稱，開立正
    式之同意書，乙○○、庚○○均知悉博銘公司未正式申請工
    程履約保證，竟均基於上揭幫助丙○○詐欺之不確定故意，
    將該草稿文字略事修改後，由乙○○於90年4月25日以花蓮
    企銀清水分行經理乙○○名義出具「茲有博銘營造股份有限
    公司向本行申請辦理國防部眷村改建工程及921震災重建工
    程履約保證乙事，現正於本行審理中，特此證明」之「同意
    書」1份予丙○○。丙○○與甲○○即於當日再次邀戊○○
    至「向日葵餐廳」，將該份「同意書」出示戊○○，並稱依
    規定需在花蓮企銀存入授信額度1成即5000萬存款，再將存
    款回存到辦理工程履約之保證專戶後，該5億之履約保證額
    度即可獲得准許，使戊○○誤認該公司工程履約保證已獲花
    蓮企銀審查通過而陷於錯誤，即指示公司會計於同日（4月
    25日）匯入500萬元至上開博銘公司帳戶（帳號：00000000
    000號）。丙○○又佯稱博銘公司帳戶內款項回存花蓮企銀
    承做工程履約保證專戶一事，只要將存摺及蓋好印章之空白
    取款條交給伊，伊再交予乙○○辦理即可，戊○○遂將存摺
    及蓋好大小章之空白取款條1張交予丙○○，丙○○取得後
    ，即於同日將此帳戶內500萬元存款提領一空。嗣戊○○於
    同年5月16日再分別匯入1920萬元及1080萬元（共3000萬元
    ），丙○○續以乙○○調任至台北縣土城市之清水分行，博
    銘公司原在三重分行辦理之履約保證業務需隨之移轉至清水
    分行為由，要求戊○○提供博銘公司之存摺、蓋好印鑑章之
    空白取款條交給伊再由乙○○辦理，戊○○遂交代助理張世
    明於同日（5月16日）持印鑑章至三重分行，丙○○即當場
    使用該印鑑章蓋於5張空白取款單上，並即於當日將3000 萬
    元提領。其後戊○○於5月21日再分別匯入800萬元及700萬
    元，該1500萬元於次日（5月22日）亦遭丙○○提領。至90
    年5月28日，戊○○向花蓮企銀查詢，發現博銘公司帳戶內
    存款5000萬元提領後，並未回存至該公司工程履約保證專戶
    ，亦未取得花蓮企銀5億元額度之工程履約保證，始知受騙
    。
　(三)總計丙○○等詐得之款項為7750萬元，及昶鑫公司合計2253
    萬3274元支票4張（此4張支票嗣後由丙○○返還己○○），
    丙○○等詐欺得手後，交付傭金30萬元予甲○○，給付195
    萬元予丁○○（75萬元為償還丙○○對丁○○之借款債務，
    另120萬元為傭金）、給付290萬元予庚○○（90萬元為其介
    紹購買花蓮企銀股票之傭金，另200萬元係庚○○向丙○○
    持票調借之款項），丙○○分得300萬元，另以3000萬元支
    付購買花蓮企銀股權之訂金，1650萬元由丙○○借給陳泰成
    ，嗣後因己○○發現受騙，取回遭騙取之1800萬元（尚有
    485萬元款項流向不明）。
三、案經法務部調查局中部地區機動工作組移送臺灣板橋地方法
　　院檢察署檢察官偵查起訴。
    理  由
甲、程序方面：
一、證人戊○○於法務部調查局中部地區機動組（下稱調查局）
    詢問、檢察官偵訊時所為之證述，係審判外之陳述；同案被
    告丙○○於調查站所提之資金流向清單，係傳聞證據，且均
    查無此等陳述、書面有傳聞法則之例外情形，應認均無證據
    能力。
二、同案被告丙○○於調查局之陳述，雖係審判外陳述，惟丙○○業經原審通緝在案，因所在不明而無法傳喚，本院審酌丙○○於調查站所述距案發時間較近，較不易匿飾增減及衡量
    其等間之利害關係，且係出於自由意志，亦全程錄音，具有
    較可信之特別情況，並為證明本案犯罪事實存否所不可或缺
    者，依刑事訴訟法第159條之3第3款規定，應認有證據能力
    。
三、同案被告丙○○於偵訊所為之陳述，雖未具結，惟其陳述係
    於92年1月14日修正通過的刑事訴訟法施行前所為，依當時
    有效之刑事訴訟法並無未經具結即無證據能力之規定，而被
    告及辯護人亦未具體提出丙○○在偵查中所述有何顯不可信
    之情況以供本院審酌、調查，本院認其偵訊筆錄作成之情況
    亦屬適當，依刑事訴訟法第159條之1第2項之規定，自應有
    證據能力。
四、至證人林鈞銘於調查局詢問、證人己○○、甲○○於偵訊、
    張世明於調查站詢問、偵訊所為之證述，被告、辯護人均未
    於言詞辯論終結前聲明異議，依刑事訴訟法第159條之5第2
    項、第1項規定，視為同意作為證據，且經本院審酌前開證
    人之證述，核無非出於自由意願而為陳述或遭違法取證，認
    警詢筆錄作成之情況均屬適當，自應有證據能力。
五、被告丁○○於偵訊關於「伊有介紹他們談履約保證的事情，
    目的要賺取佣金」之自白，係出於自由意志，亦全程錄音，
    其自白顯係出於任意性，被告丁○○之辯護人徒以丁○○此
    部分之自白，核與戊○○所述不一致之有關證據證明力事項
    ，遽認丁○○此部分自白無證據能力，顯有誤解。除此之外
    ，其辯護人並未具體提出有何顯不可信之情況以供本院審酌
    、調查，本院認其偵訊筆錄作成之情況亦屬適當，應有證據
    能力。
乙、實體方面：
壹、被告丁○○部分：
一、訊據被告丁○○固坦承於90年4月間介紹丙○○與甲○○認
    識之事實，惟矢口否認有幫助丙○○詐欺犯行，辯稱：丙○○說他要買花蓮企銀的股權，要伊幫他介紹看有無資金，伊
    就介紹甲○○給他認識，他們之間如何交易買賣股票伊無法
    插手，伊不知工程履約保證的事。丙○○給伊195萬元，並
    非傭金，其中75萬元係要償還丙○○對伊之借款，另120 萬
    元係丙○○於90年2月間居中介紹伊向淡水地主購買土地價
    款275萬元，伊交付丙○○275萬元現金委其轉交地主，丙○○擅自留用75萬元，改以發票人黃氏商務公司名義之支票支
    付，嗣該支票因丙○○未將75萬元存入而遭退票，致黃氏商
    務公司商譽受損，要求丙○○受讓該公司全部股份，其對價
    為120萬元，丙○○同意該條件，因伊為保證人，故先行墊
    付該120萬元，該120萬元係丙○○為此返還之款項，絕非傭
    金云云。經查：
  (一)庚○○得悉花蓮企銀董事長林鈞銘欲出售持有之花蓮企銀股
    票，遂於90年3月間向丙○○提議投資購買花蓮企銀股權，
    並介紹其與林鈞銘洽談，雙方初步約定簽約金為3000萬元，
    其餘金額分期給付，待款項繳清後，花蓮企銀則賦予丙○○
    一席董事及副董事長之榮譽名銜等情，業據被告庚○○、同
    案被告丙○○陳述在卷（見原審卷(二)第114頁、調查卷第2頁
    ），並經證人林鈞銘證述屬實（見調查卷第27頁），且有丙○○與林鈞銘於90年5月8日買賣花蓮企銀股權之合約書1紙
    在卷可參（見調卷第29頁），堪認丙○○確有籌措資金以購
    買花蓮企銀股票之必要。
  (二)上揭事實業據被告丁○○於偵訊時自承：伊介紹甲○○與丙○○認識，甲○○並帶戊○○一同前去，伊是要介紹他們雙
    方談履約保證的事情，目的要賺取傭金（見偵字第12301號
    偵卷第39、40頁），於原審供陳：伊是1個媒介，丙○○說
    他要買花企的股權，要伊幫他介紹有無資金，有賺的話，他
    要給伊傭金及還伊錢，伊就介紹甲○○給他認識，他們有在
    講工程履約保證的事情，伊聽不懂就先離開。跟戊○○是在
    咖啡廳，跟昶鑫公司是在該公司後面的咖啡廳，伊都只有去
    第1次牽線邀他們出來等語（見原審卷(一)第74頁、卷(二)第110
    頁），核與同案被告丙○○於偵訊時陳稱：是丁○○、甲○○介紹伊與告訴人談履約保證的事（見偵字第20161號偵卷
    第33頁）、同案被告甲○○於偵訊時陳稱：是丁○○介紹說
    可以履約保證之事而認識戊○○等語相符（見偵字第1063號
    偵卷(二)第22頁）。並據證人戊○○於原審證稱：伊是透過甲○○在咖啡廳認識丁○○，是要談工程履約保證的事情等語
    屬實（見原審卷(二)第47、48頁）。顯見被告丁○○係因丙○○購買花蓮企銀股權，急需資金，而受丙○○委託，為其尋
    求欲辦理工程履約保證金之廠商，始透過甲○○引介己○○
    、戊○○與丙○○相識，丙○○並約定事成給付丁○○傭金
    ，故被告丁○○上揭辯稱：伊不知工程履約保證之事，伊僅
    係介紹他們投資買賣花蓮企銀股票云云，純係事後卸責之詞
    ，不足採信。
  (三)據證人戊○○於原審證稱：當天在咖啡廳，丁○○、甲○○
    、丙○○都有在場，丙○○拿花蓮企銀副董事長的名片自我
    介紹，並稱他有17億的土地押在花蓮企銀，有5億額度可讓
    伊使用，可代辦工程履約保證，額度比較優惠，伊就把公司
    相關資料交給甲○○、丙○○，後來丙○○帶伊去花蓮企銀
    三重分行開戶，隔幾天他與甲○○在餐廳拿同意書給伊看，
    伊認為銀行已同意額度，所以才陸續於4月25日匯入500萬元
    、5月16日分別匯入1920萬元、1080萬元、5月21日匯入800
    萬元、700萬元，總共5000萬元，但丙○○要伊將存摺及蓋
    好印章之空白取款條交給他，用以代辦公司帳戶內款項回存
    花蓮企銀承作工程履約保證專戶，藉此取得伊帳戶提款之密
    碼，再以乙○○調任清水分行，博銘公司原在三重分行所辦
    理之履約保證業務需一併隨移轉至清水分行為由，要伊提供
    博銘公司之存摺、蓋好印鑑章之空白取款交給他辦理，伊就
    交代助理張世明持印鑑章給丙○○，他就當場使用該印鑑章
    另行蓋用於5張空白取款單，並先後於4月25日、5月16日、5
    月22日將博銘公司帳戶內上揭匯款全部盜領等語（見原審卷
    (二)第27頁至第48頁）。且據證人即花蓮企銀董事長林鈞銘於
    調查局詢問時證稱：丙○○並未擔任過花蓮企銀內任何職務
    ，亦未曾向花蓮企銀辦理貸款（見調查卷第26頁反面、第27
    頁反面），證人張世明於警詢證述：戊○○交代伊，因三重
    分行經理乙○○轉調至清水分行，原在三重分行辦理的履約
    保證金要一併隨經理轉調而移轉到清水分行繼續辦理，丙○○急著要用公司帳戶之大小章辦理過戶，伊遂於5月22日中
    午搭飛機從台中到台北花蓮企銀三重分行，現場僅有伊與丙○○在場，因戊○○有交代伊在2張取款單上蓋妥大、小印
    鑑章給丙○○辦轉帳手續，但丙○○卻私自蓋用5張，並偽
    稱他已和戊○○談妥，有獲戊○○同意，使伊不疑有他，將
    大、小印鑑章交由丙○○在伊面前蓋妥5張空白取款單後，
    即將大、小章由伊收回保管，伊事後有將丙○○私自蓋用5
    張取款單之事向戊○○報告，但當時伊與戊○○誤信丙○○
    是花蓮企銀副董事長，多蓋用取款單應不會發生問題，故未
    予追究等語（見調查卷第33頁反面）。足認丙○○從未擔任
    花蓮企銀副董事長職務，其在花蓮企銀亦無17億元及尚餘5
    億元工程履約保證額度，其卻向戊○○、己○○佯稱其為花
    蓮企銀副董事長，於花蓮企銀有抵押土地17億元，尚剩餘5
    億元額度可提供渠等使用，可為渠等代辦工程履約保證，顯
    係施用詐術，致戊○○、己○○陷於錯誤，戊○○所匯入上
    揭款項均遭丙○○盜領，此有博銘公司匯款單5張（見偵字
    第1063號偵卷第42、43頁、調查卷第80至81頁、第84至85頁
    ）、博銘公司花蓮企銀帳號第00000000000號帳戶之交易明
    細（見調查卷第146至189頁）、取款憑條3紙（見調查卷第
    157頁、第36頁、第37頁）、丙○○於90年5月28日簽立領取
    戊○○5000萬元，承諾於90年6月10日無條件返還之保管條
    （見偵字第1063號偵卷(二)第25至26頁）在卷可稽，己○○以
    昶鑫公司名義匯入花蓮企銀帳戶1400萬元、1350萬元（共
    2750萬元），並交付丙○○支票4張（共2253萬3274元），
    亦據同案被告丙○○於偵訊陳述屬實（見偵字第1063號偵卷
    (二)第51頁反面），且有丙○○於90年5月28日出具因無法完
    成昶鑫公司委託向花蓮企銀辦理工程履約保證事項，約定清
    償事宜之承諾書附卷可憑（見調查卷第99至100頁），堪認
    丙○○確有向戊○○、己○○施用詐術，用以詐取金錢之犯
    行。
  (四)又據證人戊○○於原審證稱：伊自從第1次在咖啡廳與丁○○見面後到發現被騙時，都未曾再見過丁○○，三重分行開
  　戶、交付同意書等都沒有看到丁○○等語（見原審卷(二)第47
  　頁），應認被告丁○○僅係透過甲○○引介戊○○、己○○
  　與丙○○認識，席間皆係丙○○自行向戊○○、己○○施用
  　詐術，且被告丁○○嗣後亦無參與丙○○共同為詐欺之犯行
    。惟據被告丁○○於原審陳稱：「（　有無聽過丙○○在花
    蓮企銀有17億元土地設定抵押？）我聽說他有10幾億的資產
    ，是他們兄弟的。」（見原審卷(二)第112頁），被告丁○○
    既知悉丙○○因購買花蓮企銀股權，急需資金，而受丙○○
    委託為其尋求欲辦理工程履約保證金之廠商，當可預見丙○○為籌措資金，可能對其所介紹之廠商，以辦理工程履約保
    證金為由詐取款項，然因丙○○允諾給付其傭金，即透過甲○○引介戊○○、己○○與丙○○相識，被告丁○○心態上
    顯然完全不在意戊○○、己○○可能遭丙○○施用詐術騙取
    款項。而刑法第13條規定之故意，非僅指直接故意，尚包括
    間接故意（即未必故意），所謂間接故意係指行為人對於犯
    罪構成事實，預見其發生而其發生不違反其本意而言。從而
    ，被告丁○○既能預見丙○○可能對戊○○、己○○施詐，
    猶介紹渠等與丙○○認識，則其介紹時應存有不違背其本意
    ，基於幫助丙○○詐欺之不確定故意，殆無疑義。
  (五)被告丁○○坦承有收受丙○○所交付之195萬元，惟否認係
    傭金，辯稱：其中75萬元係丙○○償還之前對伊之借款，另
    120萬元係丙○○居中介紹伊購買土地，丙○○將伊委託轉
    交地主之現金75萬元擅自留用，改以發票人黃氏商務公司名
    義之支票支付，嗣該支票因丙○○未存入75萬元而遭退票，
    致黃氏商務公司商譽受損，要求丙○○受讓該公司全部股份
    ，對價為120萬元，伊先行墊付該120萬元，該120萬元係丙○○為此返還之款項云云。就75萬元部分，被告丁○○固提
    出丙○○於年2月13日立具之75萬元收據1紙為據（見偵字第
    1063號偵卷(一)第153頁），同案被告丙○○於偵訊時雖陳稱
    ：75萬元係土地佣金等語（見偵字第1063號偵卷(一)第151頁
    反面），然不論該75萬元究係借款、土地佣金等何種名目，
    依被告丁○○提出之收據所載「茲收到新台幣柒拾伍萬元正
    ，無誤！」，堪認丙○○確對被告丁○○負有75萬元之債務
    無誤，此部分應可確定並非本案之傭金。惟就剩餘120萬元
    之部分，被告丁○○雖主張係償還其幫丙○○代墊購買黃氏
    商務公司股份之對價，然被告丁○○迄今並未提出任何購買
    股份或出資之證明以供本院審酌，且據丙○○於偵訊陳稱：
    丁○○本件拿走195萬元，即使扣除75萬元，也還有120萬元
    ，他確實有拿到傭金等語（見偵字第1063號偵卷(一)第151頁
    反面），衡以丙○○與被告丁○○間並無仇隙怨懟，當無構
    詞誣陷之必要，丁○○復未能提供該筆款項並非傭金之證據
    以佐其說詞，應認丙○○此部分之陳述係屬真實，堪予採信
    。被告丁○○上開辯解，僅係推諉飾卸之詞，不足採信。
二、綜上，被告丁○○係基於連續幫助丙○○詐欺之不確定故意
    ，參與詐欺構成要件以外行為之幫助犯，其事證明確，犯行
    堪以認定，應依法論科。
貳、被告乙○○、庚○○部分：
一、訊據被告乙○○、庚○○固均坦承知悉博銘、昶鑫公司要申
    請辦理工程履約保證一事，惟矢口否認有幫助詐欺犯行，被
    告乙○○辯稱：伊係透過庚○○介紹認識丙○○，丙○○透
    過庚○○將該2家公司營業證件、財務報表等資料拿到三重
    分行交給伊，要伊先初步審核，丙○○本人先後於90年4月
    20日、同年4月25日至三重分行、清水分行找伊，詢問該2家
    公司辦理履約保證金申請案之進度，但因該2家公司尚未正
    式提出申請書，資料也不齊全，伊告訴丙○○還要補一些文
    件，丙○○表示既要補件，為了證明本行確有受理申請資料
    及初步審理，當場拿出1份草稿，請伊照稿開立同意書，並
    告訴伊工程名稱，伊認為確有收到部分申請資料，且與履約
    保證申請案件之核准與否無關，才同意開立，草稿之用語本
    為「准予辦理」，伊覺得可能會被誤會，才更正為「審理中
    」，但未注意標題是用「同意書」，開立後交予丙○○持有
    ，之後該2家公司始終未補件，所以伊僅有對該2家公司先為
    徵信，並未將其等所附之資料交付銀行。後來的細節伊未經
    手，伊不知博銘公司有在本行開戶、匯款之事，伊沒有要戊○○將其在三重分行帳戶轉至清水分行，也不知道己○○有
    交付款項給丙○○，更沒有分到任何贓款云云；被告庚○○
    則辯稱：伊介紹丙○○向林鈞銘購買花蓮企銀股票，丙○○
    允諾支付伊傭金。丙○○嗣於90年4月中旬將博銘、昶鑫2家
    公司資料交給伊，要求伊承作履約保證，因這是分行的業務
    ，伊就交給乙○○處理，並介紹乙○○給丙○○認識，丙○○就拿同意書草稿要求開立，經伊與乙○○研究後，將草稿
    用語略事修改後，再以乙○○名義出具，只是證明這2家公
    司有提供這些文件，並不是核准貸款，之後丙○○有給付伊
    購買股票之傭金90萬元，伊並有持票向丙○○借200萬元，
    但伊不知丙○○拿同意書去詐欺他人云云。經查：
  (一)被告庚○○自89年9月起至90年11月止，擔任花蓮企銀祕書
  　處研究員；被告乙○○自88年3月起至90年4月23日止擔任花
  　蓮企銀三重分行經理，於90年4月24日調任清水分行擔任經
  　理，此為被告庚○○、乙○○所不爭執，並有花蓮企銀於92
    年1月29日出具之（92）蓮銀總人字第0240號函附卷可憑（
    見偵字第1063號偵卷(一)第52至56頁）。
  (二)丙○○交付庚○○轉交予乙○○用以辦理工程履約保證金之
    博銘、昶鑫公司資料分別有：博銘公司概況、公司組織、共
    構及結盟系統圖、公司營收概況、博銘公司歷年業績、在建
    工程、歷年業績照片、未來展望、經濟部公執照、台中縣政
    府營利事業登記證、營造業登記證書、台灣區營造工程工業
    同業公會甲等會員證書、營繕工程結算驗收證明書、營繕工
    程完工證明書2份、89年台中縣營業人銷售額與稅額申報書6
    份、工程人員相關證書數份、86至88年財務報告暨查核報告
    2份；昶鑫公司簡介、人員簡介、工程服務流程、工程實績
    表、高鐵工程管理準備計劃、經濟部公司執照、營造業登記
    證書、桃園縣政府營利事業登記證（見外放被證1）。惟據
    被告乙○○於調查局陳稱：博銘、昶鑫公司均沒有填寫申請
    書，也沒有提供擔保品、履約保證合約書、資產負責表、損
    益表等資料，伊有要求丙○○要補送資料等語（見調查卷第
    20 頁反面、第21頁反面、第22頁、偵字第1063號偵卷(一)第
    60頁），堪認博銘、昶鑫公司就工程履約保證金一事尚未向
    花蓮企銀提出正式之申請。
  (三)被告乙○○、庚○○雖辯稱：該同意書僅係為證明其等有收
    到博銘、昶鑫2公司申請資料之證明云云，然據被告乙○○
    於本院陳稱：伊過去未曾發出類似本案之同意書。花蓮企銀
    收受文件後，都是客戶要求才給收文證明，收文證明內容就
    是收到什麼東西、要辦什麼事情之類，分行都有總務單位收
    發，但本案並沒有經過總務單位收發等語（見本院96年4月
    24日審判筆錄第6頁、第8頁），顯見博銘、昶鑫2家公司委
    託丙○○交付資料予庚○○轉交乙○○之方式，確非花蓮企
    銀申辦工程履約保證金之一般正常程序，且被告乙○○收受
    該2家公司申請資料後，未交由其分行總務單位收文，並由
    總務單位開立收文證明，而係由分行經理乙○○本人以其名
    義出具，並該同意書亦非乙○○平日業務上所開立之文書，
    在在均與常情有別。再觀諸被告乙○○依丙○○草稿更改後
    所開立之文書名稱係「同意書」，並非「收文證明」、「收
    據」或「證明書」之類用語，該「同意書」究係同意何事，
    已啟人疑竇。並細繹該文書內容為「茲有博銘營造股份有限
    公司（昶鑫營造股份有限公司）向本行申請辦理國防部眷村
    改建工程及921震災重建（台灣高鐵）工程履約保證乙事，
    現正於本行審理中，特此證明」，若被告乙○○、庚○○上
    開辯解屬實，上揭同意書僅係證明有收受資料而開立，則其
    內容應為「茲收受博銘營造股份有限公司（昶鑫營造股份有
    限公司）向本行辦理工程履約保證金之..... 資料，特此證
    明」之類似用語，且博銘、昶鑫2家公司就工程履約保證金
    一事尚未提出正式申請，已如前述，花蓮企銀即無正在審理
    （或處理）該申請案之可言，則被告乙○○、庚○○2人研
    議後更改為「現正於本行審理中」之用語，即易使人誤信花
    蓮企銀分行（三重或土城）或總行已在處理丙○○所謂之工
    程履約保證事宜而同意借款，況且博銘、昶鑫2家公司均未
    提供欲辦理履約保證之工程合約書，被告乙○○僅憑丙○○
    口頭告知工程名稱，未進一步查證，即將之記載於同意書上
    之做法，顯然悖於常情。再參以被告庚○○於本院陳稱：丙○○要求開立同意書時，乙○○說這有可能導致誤會同意借
    錢，因此修正內容等語（見本院96年4月3日準備程序筆錄第
    2 頁），足認被告乙○○、庚○○於處理丙○○所交付博銘
    、昶鑫2家公司申請資料，及應丙○○要求開立同意書之與
    常情有違之過程中，應均能預見出具該同意書，可能遭丙○○用以詐騙他人誤認花蓮企銀同意借款，然因丙○○已允諾
    將給付被告庚○○傭金，且丙○○如有依約繳付買賣花蓮企
    銀股款，其將取得花蓮企銀董事一席，並獲賦予榮譽副董事
    長名銜，被告庚○○、乙○○遂依其要求研議後，以乙○○
    名義出具同意書，被告庚○○、乙○○應存有不違背其本意
    ，基於幫助丙○○詐欺之不確定故意甚明。
  (四)辯護人雖以戊○○之前曾有多次申辦工程履約保證之經驗，
  　且同意書上已載明「現正於本行審理中」之文字，殊無可能
  　因此受騙云云。惟戊○○透過丁○○、甲○○之引介而認識
  　丙○○，丙○○先佯稱其係花蓮企銀副董事長，且出示印有
  　花蓮企銀副董事長之名片為證（見調查卷第59頁），嗣並提
  　出花蓮企銀清水分行經理乙○○名義之同意書以取信，該同
  　意書與一般證明有別，詳如前述，戊○○看該同意書既係以
  　「同意」為名稱，當誤以為其申請履約保證已獲同意，即於
  　當日立即匯入500萬元至博銘公司於花蓮企銀三重分行帳戶
  　內，顯然該份同意書確使戊○○陷於錯誤。再者，被告乙○○、庚○○曾於90年5月間某日，與丙○○一同至南投市工
  　地拜訪戊○○，並瞭解博銘公司營業情形，期間尚有與戊○○共同用餐，戊○○見被告乙○○、庚○○陪同丙○○前去
    拜訪，當更對丙○○所言深信不疑，且被告乙○○、庚○○
    於期間始終均未向戊○○詢問博銘公司辦理工程履約保證及
    嗣後補件之情形，此業據被告乙○○、庚○○陳述在卷（見
    調查卷第21頁、原審卷(二)第120頁），戊○○當不致對其委
    託丙○○辦理工程履約保證一事有所起疑，故辯護人上揭主
    張，顯然無據。
二、綜上所述，被告乙○○、庚○○上揭辯詞，均係避就之詞，
    皆無足採。檢察官雖聲請傳喚證人丙○○、甲○○、己○○
    到庭，惟證人丙○○、甲○○已經原審通緝中，其2人所在
    不明，至證人己○○經本院傳訊，其已遷移他處，此有本院
    送達證書可證，均無從送達，惟本院認事證已臻明確，無再
    傳訊上揭證人之必要。被告乙○○、庚○○犯行均洵堪認定
    ，應依法論科。
、被告3人行為後，刑法及罰金罰鍰提高標準條例業經修正，
    並自95年7月1日生效施行，有關本件情形：
  (一)刑法第339條第1項詐欺罪，其法定本刑中關於罰金刑之規定
    ，因刑法第33條第5款業經修正，罰金最低額由銀元1元提高
    為新台幣1000元以上，並以百元為單位，經新、舊法比較，
    應以行為時之刑法第33條第5款規定有利於被告3人。
  (二)刑法第56條關於連續犯之規定業經刪除，連續犯之刪除雖非
    犯罪構成要件之變更，但已影響行為人刑罰之法律效果，自
    屬法律有變更，經比較新、舊法之併罰與連續犯之加重其刑
    結果，仍應適用較有利於被告3人之行為時法即舊法論以連
    續犯。
  (三)刑法第41條第1項前段關於易科罰金之折算標準，原依罰金
    罰鍰提高標準條例第2條（已於95年7月1日刪除）之規提高
    100倍，而為以銀元100元、200元、300元折算1日，修正為
    以新台幣1000元、2000元、3000元折算1日，修正前之規定
    較有利於被告3人。
  (四)刑法第47條累犯之規定修正限於為受徒刑執行完畢，或一部
    之執行而赦免後，五年以內「故意」再犯有期徒刑以上之罪
    者，始成立累犯，本件被告丁○○「故意」犯本件幫助詐欺
    罪，無論依新、舊法，均屬累犯，無比較之問題。
  (五)刑法第30條幫助犯之規定，其中僅「從犯」修正為「幫助犯
  　」，屬文字修正，並非法律變更，自無庸為新舊法之比較適
  　用。
  (六)綜合上揭新舊刑法比較之結果，並本於統一性及整體性原則
    ，修正前之刑法較有利於被告3人，爰一體適用修正前之刑
    法。
肆、按幫助犯之成立，主觀上行為人須有幫助故意，客觀上須有
　　幫助行為，亦即需對於犯罪與正犯有共同之認識，而以幫助
　　之意思，對於正犯資以助力，而未參與實施犯罪構成要件之
    行為者而言。被告丁○○透過甲○○引介戊○○、己○○予
    丙○○相識；被告庚○○將丙○○委託之博銘、昶鑫公司資
    料交予被告乙○○，並與被告乙○○研議後，由被告乙○○
    出具同意書予丙○○，其等顯係基於幫助丙○○詐取財物之
    犯意，而為刑法詐欺罪構成要件以外之行為，被告3人所為
    ，均係犯刑法第339條第1項詐欺取財罪之幫助犯。公訴人認
    被告3人與丙○○係共同正犯，容有誤認。被告3人先後2次
    幫助丙○○之行為，時間緊接，手法相同，顯均係基於概括
    犯意反覆為之，為連續犯，皆應依修正前刑法第56條之規定
    論以一罪，並均加重其刑。被告丁○○有如事實欄所載之罪
    刑宣告及刑之執行完畢情形，有本院被告前案紀錄表在卷可
    憑，其於有期徒刑執行完畢後，5年內故意再犯本件有期徒
    刑以上刑之罪，為累犯，應依修正後刑法第47條第1項之規
    定遞加重其刑。被告3人幫助丙○○犯詐欺取財罪，應依修
    正後刑法第30條第2項規定，按正犯之刑減輕之，並先加後
    減之。被告3人均幫助丙○○等犯罪，惟其等非實行犯罪之
    正犯，應各負幫助詐欺罪責，無適用刑法第28條規定之餘地
    （最高法院33年度上字第793號判例參照），附此敘明。
伍、原審認被告3人並未與丙○○共同為詐欺犯行，遽為無罪之
    諭知，尚有未洽，公訴人上訴意旨，執此指摘原判決不當，
    為有理由，應予撤銷改判。爰審酌被告3人幫助丙○○詐欺
    之助益程度、方法、被害人所生財產上危害、丙○○詐騙金
    額高達7750萬元、被告丁○○分得傭金120萬元、被告庚○○分得傭金90萬元、迄未賠償被害人損害及犯後仍否認犯行
    之態度等一切情狀，分別量處如主文所示之刑，並諭知乙○○部分易科罰金之折算標準，以資懲儆。末查被告乙○○素
    行良好，未曾受有期徒刑以上刑之宣告，有本院被告全國前
    案紀錄表在卷可稽，因一時失慮致犯法典，惟犯後並未取得
    任何報酬、傭金，犯罪情節較輕，經此起訴審判後當知所警
    惕，信無再犯之虞，本院認所宣告之刑，以暫不執行為適當
    ，爰併予宣告緩刑5年，以勵自新。
據上論斷，應依刑事訴訟法第369條第1項前段、第364條、第299
條第1項前段，刑法第2條第1項、第30條、第74條第1項第1款、
第47條第1項、條正前刑法第56條、第339條第1項、第41條第1項
前段，罰金罰鍰提高標準條例第1條前段、修正前罰金罰鍰提高
標準條例第2條、刑法施行法第1之1條，判決如主文。
本案經檢察官謝英民到庭執行職務。
中　　華　　民　　國　　96　　年　　6 　　月　　28　　日
　　　　　　　　　刑事第二庭審判長法　官  呂丹玉
　　　　　　　　　　　　　　  　  法　官  王詠寰
　　　　　　　　　　　　　　　　  法　官  林恆吉
以上正本證明與原本無異。
不得上訴。
                                  書記官  劉文美
中　　華　　民　　國　　96　　年　　6 　　月　　28　　日
附錄：本案論罪科刑法條全文
中華民國刑法第339條
(普通詐欺罪)
意圖為自己或第三人不法之所有，以詐術使人將本人或第三人之
物交付者，處5年以下有期徒刑、拘役或科或併科1000元以下罰
金。
以前項方法得財產上不法之利益或使第三人得之者，亦同。
前二項之未遂犯罰之。
